臺北高等行政法院判決
　　　　　　　　　　　　　　　　　　 93年度簡字第01427號
原　　　告　萬客隆股份有限公司
代　表　人　甲○
被　　　告　財政部
代　表　人　乙○（部長）
上列當事人間因菸酒管理法事件，原告不服行政院中華民國93年
10月26日院臺訴字第0930089969號訴願決定，提起行政訴訟。
本院判決如下：
　　主  文
原告之訴駁回。
訴訟費用由原告負擔。
　　事  實
一、事實概要：
    原告係經被告於民國（下同）91年2月27日核發菸酒進口業
    許可執照之菸酒進口業者，其負責人記載為張宏嘉，總機構
    所在地為臺北市松山區○○○路260號2樓。原告申經被告以
    91年3月28日台財庫字第0910303631號函核定准予變更總機
    構所在地為臺北市松山區○○○路155巷87號2樓，並換發許
    可執照。嗣原告於92年1月24日及同年月30日就其負責人變
    更為甲○及總機構所在地變更為臺北市○○○路○段180巷6
    號9樓之29，分別辦理公司及商業變更登記，惟未向被告申
    請核准及報請備查，被告以原告違反行為時菸酒管理法第22
    條第1項及第2項規定，乃依同法第54條第1項第5款規定，以
    93年6月30日台財庫字第09303065536號處分書處原告罰鍰新
    臺幣（下同）5萬元。原告不服，提起訴願，經遭駁回，遂
    提起行政訴訟。
二、兩造聲明：
  (一)原告聲明：
    1.訴願決定及原處分均撤銷。
    2.訴訟費用由被告負擔。
　(二)被告聲明：
    1.駁回原告之訴。
    2.訴訟費用由原告負擔。
三、兩造之主張：
　(一)原告主張之理由：
    1.按「行政機關作成限制或剝奪人民自由或權利之行政處分
      前，除已依第39條規定，通知處分相對人陳述意見，或決
      定舉行聽證者外，應給予該處分相對人陳述意見之機會。
      但法規另有規定者，從其規定。」、「違反程序或方式規
      定之行政處分，除依第111條規定而無效者外，因下列情
      形而補正︰三、應給予當事人陳述意見之機會已於事後給
      予者。」、「前項第2款至第5款之補正行為，僅得於訴願
      程序終結前為之」行政程序法第102條、第114條第1項第
      3款暨第2項定有明文。被告作成原處分前，並未通知原告
      陳述意見，至訴願程序終結前亦未補正，依據前揭行政程
      序法規定，原處分顯有瑕疵，應予撤銷。
    2.「行政行為，應依下列原則為之︰一、採取之方法應有助
      於目的之達成。二、有多種同樣能達成目的之方法時，應
      選擇對人民權益損害最少者。三、採取之方法所造成之損
      害不得與欲達成目的之利益顯失均衡」行政程序法第7條
      定有明文。原告於93年6月18日已向被告申請結束菸酒業
      務，被告與原告間菸酒事項之管制關係即告消滅，管制關
      係既已消滅，其餘因管制目的所衍生之公法義務即失所附
      麗，故本件有關菸酒管理法第22條變更負責人之報請備查
      ，以及總公司所在地變更之申請核准等義務，實已缺乏管
      制目的及必要性，至為顯明，參酌行政程序法第7條第1款
      暨第2款，原處分顯逾合適性暨必要性，應予撤銷。
    3.按「菸酒進口業者對於菸酒營業項目或負責人姓名，擬予
      變更者，應申請中央主管機關核准，並應於變更之日起15
      日內，向中央主管機關申請換發許可執照。」、「菸酒進
      口業者對於業者名稱、總機構所在地或前條第5款所定中
      央主管機關規定應載明之事項有變更者，應於變更之日起
      15日內，報請中央主管機關備查，並同時申請換發許可執
      照。」菸酒管理法第21條第1項暨第2項定有明文。另參酌
      行政罰法草案第7條第1項「違反行政法上義務之行為非出
      於故意或過失者，不予處罰。」，其立法理由更謂「現代
      民主法治國家對於行為人違反行政法上義務欲加以處罰時
      ，應由國家負證明行為人有故意或過失之舉證責任」等語
      ，顯見被告須證明原告就系爭事項須具故意或過失，方得
      處以罰鍰。另按事實之認定，應憑證據，為訴訟事件所適
      用之共通原則。行政罰之處罰，雖不以故意為要件，然其
      違法事實之認定，要不能僅憑片面之臆測，為裁判之基礎
      ，改制前行政法院62年判字第402號判例著有明文；又認
      定事實，須憑證據，不得出於臆測，此項證據法則，自為
      行政訴訟所適用，改制前行政法院61年判字第70號判例亦
      有著；再查，行政官署對於人民有所處罰必須確實證明其
      違法之事實倘所提出之證據自相矛盾不能確實證明違法事
      實之存在其處罰即不能認為合法，改制前行政法院32年判
      字第16號判例有明示。被告以原告違反前揭菸酒管理法第
      21條第1項暨第2項為由，作成不利原告之處分，然被告並
      未說明或檢具任何相關證物，以證明原告有故意或過失等
      情事，原處分顯非適法。
　(二)被告主張之理由：
    1.按「菸酒進口業者之設立應以書面載明左列事項，向中央
      主管機關申請設立許可：一、業者名稱。二、菸酒營業項
      目。三、總機構所在地。四、負責人姓名及住、居所。五
      、其他經中央主管機關規定應行載明之事項。」「菸酒進
      口業者對於第18條第2款或第3款所申報事項，擬予變更者
      ，應向中央主管機關申請核准。」「菸酒進口業者對於第
      18條第1款、第4款或第5款所申報事項有變更者，應於事
      實發生之日起15日內，報請中央主管機關備查。」為行為
      時之菸酒管理法第18條、第22條第1項及第2項明定。違反
      者，依同法第54條第1項第5款規定處新臺幣5萬元以上25
      萬元以下罰鍰。
    2.原告係菸酒進口業者，於92年1月24日及同年、月30日分
      別完成公司及商業登記證明文件之負責人及總機構所在地
      之變更，惟上開變更之事項其未分別向被告申請核准及於
      事實發生之日起15日內向被告報請備查，被告以原告違反
      行為時菸酒管理法第22條第1項及第2項規定，依同法第54
      條第1項第5款規定，處原告罰鍰5萬元，於法洵無不合。
    3.原告稱被告作成處分前，並未給予其陳述意見之機會乙節
      ，按原告違反菸酒管理法之事實，係屬客觀上明白足以確
      認者，被告自得依行政程序法第103條第5款規定，不給予
      其陳述意見之機會。
    4.原告訴稱其已申請結束菸酒業務，管制目的所衍生之公法
      義務即失所附麗及其並無故意過失等節，以原告係於申請
      繳銷許可執照前已完成其負責人及總機構所在地之公司及
      商業變更登記，且未依行為時菸酒管理法第22條第1項及
      第2項規定向被告申報核准及備查，自難以事後繳銷許可
      執照執為免責之論據。另依司法院釋字第275號：「人民
      違反法律上之義務而應受行政罰之行為，法律無特別規定
      時，雖不以出於故意為必要，仍須以過失為其責任條件。
      但應受行政罰之行為，僅須違反禁止規定或作為義務，而
      不以發生損害或危險為其要件者，推定為有過失‧‧‧。
      」，故原告所訴理由實不足採。
　　理  由
一、行政訴訟法第229條第2項所定適用簡易程序之數額，業經
    司法院以92年9月17日院台廳行一字第23681號令增至新台
    幣20萬元，並定於93年1月1日實施。本件原告係對被告科
    處罰鍰處分不服，循序提起本件訴訟，其爭執之金額未逾
    新台幣20萬元，自應適用簡易程序事件，爰不經言詞辯論
    為判決。
二、按「菸酒進口業者之設立，應以書面載明左列事項，向中
    央主管機關申請設立許可︰一、業者名稱。二、菸酒營業
    項目。三、總機構所在地。四、負責人姓名及住、居所。
    五、其他經中央主管機關規定應行載明之事項。」「菸酒
    進口業者對於第18條第2款或第3款所申報事項，擬予變更
    者，應向中央主管機關申請核准。」「菸酒進口業者對於
    第18條第1款、第4款或第5款所申報事項有變更者，應於事
    實發生之日起15日內，報請中央主管機關備查。」為行為
    時菸酒管理法第18條、第22條第1項及第2項所明定。違反
    者，依同法第54條第1項第5款規定，處5萬元以上25萬元以
    下罰鍰。
三、本件原告係菸酒進口業者，被告91年3月28日台財庫字第
    0910303631號函核准換發其菸酒進口業許可執照，記載原
    告之負責人原為張宏嘉，總機構所在地為臺北市松山區○
    ○○路155巷87號2樓，原告嗣於92年1月24日及同年月30日
    就其負責人變更為甲○及總機構所在地變更為臺北市○○
    ○路○段180巷6號9樓之29，分別辦理公司及商業變更登記
    ，惟關於上開變更，原告未分別向被告申請核准及於事實
    發生之日起15日內向被告報請備查之事實，有原告許可執
    照、股份有限公司變更登記表影本及營利公司登記基本資
    料查詢—使用統一編號查詢表附原處分卷可稽，復為原告
    所不爭執。被告以原告違反行為時菸酒管理法第22條第1項
    及第2項規定，依同法第54條第1項第5款規定，科處原告罰
    鍰5萬元，揆揭首揭說明，核無不合。原告雖為如事實所載
    之主張，惟查：
(一)、依據上開原告許可執照、股份有限公司變更登記表影本
      及營利公司登記基本資料查詢—使用統一編號查詢表，
      原告違反上開菸酒管理法之事實，客觀上明白足以確認
      者，依行政程序法第103條第5款規定，被告得不給予原
      告陳述意見之機會。原告主張被告作成處分前，未給予
      其陳述意見之機會，處分有瑕疵應予撤銷云云，並不足
      採。
(二)、原告上開未依行為時菸酒管理法第22條第1項及第2項規
      定向被告申報核准及備查違規行為發生時，同法第54條
      第1項第5款規定之處罰要件即已具備，被告得予依法處
      罰，不因事後原告是否結束菸酒業務而受影響。原告主
      張於93年6月18日已向被告申請結束菸酒業務，被告與原
      告間菸酒事項之管制關係即告消滅，管制關係既已消滅
      ，其餘因管制目的所衍生之公法義務即失所附麗，本件
      已缺乏管制目的及必要性，參酌行政程序法第7條第1款
      暨第2款，原處分顯逾合適性暨必要性，應予撤銷云云，
      尚乏依據，並不足採。
(三)、依司法院釋字第275號解釋意旨，違反法律之禁止規定或
      作為義務即應受罰，不以發生一定損害或危險為要件者
      ，人民違反此項禁止規定或作為義務，推定其有過失。
      原告違反行為時菸酒管理法第22條第1項及第2項規定向
      被告申報核准及備查之作為義務，推定其有過失，原告
      未能證明其無過失，自不能免罰。原告以行為時尚非法
      律之行政罰草案，主張被告應證明有故意過失云云，並
      不足採。
四、從而，原處分認原告違反行為時菸酒管理法第22條第1項及
    第2項規定，依同法第54條第1項第5款規定，科處原告罰鍰
    5萬元，並無違法，訴願決定予以維持，亦無不合。原告訴
    請撤銷，為無理由，應予駁回。
五、據上論結，本件原告之訴為無理由，爰依行政訴訟法第98
    條第3項前段，判決如主文。
中    華    民    國    94     年    5     月     9   日
                              第一庭法  官 吳東都
上為正本係照原本作成。
本件以訴訟事件所涉及之法律見解具有原則性者為限，始得於本
判決送達後20日內向本院提出上訴狀並表明上訴理由，如已於本
判決宣示後送達前提起上訴者，應於判決送達後20日內補具上訴
理由（均按他造人數附繕本），且經最高行政法院許可後方得上
訴。
中　　華　　民　　國　　94　　 年　 　5　　月　　9　　日
 　　  　　　　　　　    　         書記官 李金釵
